【裁判字號】    98,重上,187
【裁判日期】    981229
【裁判案由】    給付票款
【裁判全文】
臺灣高等法院民事判決                 98年度重上字第187號
上  訴  人  乙○○
訴訟代理人  吳金棟律師
被  上訴人  財團法人中國平信徒傳道會
法定代理人  丙○○
訴訟代理人  莊柏林律師
上列當事人間給付票款事件，上訴人對於中華民國98年3月6日臺
灣臺北地方法臺北簡易庭89年度北重訴字第12號第一審判決提起
上訴，本院於98年12月15日言詞辯論終結，判決如下：
    主      文
原判決關於駁回上訴人後開之訴及該部分假執行之聲請暨訴訟費
用之裁判(未上訴部分除外)廢棄。
上廢棄部分，被上訴人應給付上訴人新台幣壹仟壹佰貳拾玖萬柒
仟伍佰元，及自民國八十六年五月十七日起至清償日止，按年息
百分之五計算之利息。
第一審(未上訴部分除外)、第二審訴訟費用均由被上訴人負擔。
    事實及理由
壹、程序方面：
一、按本於票據有所請求而涉訟，一律適用簡易程序，固為民事
    訴訟法第427條第2項第6 款所明定，本件上訴人請求被上訴
    人給付票款事件，因案情繁雜且訴訟標的金額逾新臺幣50萬
    元十倍以上，原審因而依被上訴人聲請，改用通常訴訟程序
    (見原審卷(一)第217頁筆錄記載)，核無不合，先予敘明。
二、查上訴人提起本件訴訟係依消費借貸返還請求權及票據法律
    關係，請求被上訴人給付附表2所示編號1至11之支票票款計
    新臺幣(下同)11,297,500元(見支付命令卷)，嗣於原審審理
    中陳述「不再主張依支付命令聲請狀附表編號2、3、5、9、
    10的票款，票面金額為1,297,500元 ，同時也依消費借貸法
    律關係請求，其餘10,000,000元只有依消費借貸法律關係請
    求，不再主張票據關係」等語（見原審卷(二)第218頁)，上訴
    人雖已於民國（下同）97年7月24日、97年11月7日準備書狀
    及98年2月18日言詞辯論書狀變更上開主張，惟原審就1,297
    ,500元部分係依票據關係、消費借貸法律關係，其餘10,000
    ,000元依消費借貸法律關係為判決，該部分之上訴即為本院
    審理範圍。原審漏未裁判部分，應由原審處理，本院就該部
    分毋庸審究，合先敘明。
貳、實體方面：
一、上訴人起訴主張：被上訴人之前法定代理人黃英 (85年11月
    30日歿)自83年12月29日起至85年10月31日止陸續以被上訴
    人名義向伊借款，伊並將借款金額直接匯至被上訴人於中國
    信託商業銀行臺北儲蓄部開設之0000000000000號或0000000
    00000號帳戶內 （匯款時間及金額詳如附表1所示；附表1編
    號9 所示之款項，係匯至被上訴人於土地銀行高雄中山分行
    開設之000000000000號帳戶內），匯款金額總計為新臺幣(
    下同)11,999,696元(上訴人誤載為11,999,693元)。 又黃英
    於84年至85年間以被上訴人名義向伊借款時，先後以被上訴
    人名義開立如附表2所示編號1至11之支票交付伊收執，票面
    金額合計為11,297,500元。詎附表2所示編號1至10之支票經
    提示後，均遭退票而不獲付款；編號11之支票，則因被上訴
    人已為拒絕往來戶而未能兌現等情，爰依消費借貸返還請求
    權及票據法律關係(見原審卷(三)第12頁、第58-63頁上訴人提
    出之書狀記載)，求為命被上訴人給付11,297,500 元，及其
    中附表2所示編號11支票76,500元自訴狀(應係支付命令) 送
    達翌日起(見原審卷(二)第175頁筆錄記載)、編號1至10各筆支
    票自提示日起(見原審卷(一)第217頁、卷(二)第175頁筆錄記載)
    ，均至清償日止，按年息6%計算之利息之判決。
二、被上訴人則以：否認曾向上訴人借貸金錢，上訴人所指係其
    與黃英個人間之借貸關係，與被上訴人無涉。上訴人提出之
    聯邦銀行儲蓄部匯款明細表，係自行製作，尚難採信。又附
    表1所示編號3之匯款申請書，其上記載之匯款人並非上訴人
    ，且附表1所示之各筆匯款金額及日期，均與附表2所示支票
    之金額及日期不符，難為伊向上訴人借款之憑證。甲○○之
    證言僅得證明黃英曾交代其簽發票據而已，並未能證明上訴
    人曾交付伊任何借款，且甲○○製作之會計帳目、預估表，
    亦係按照已開立之票據資料填寫，不足以證明兩造間有任何
    借貸關係。另上訴人就附表2 所示編號3至7之支票，並未提
    出原本，該部分票款請求，亦難採信等語，資為抗辯。
三、原審判決駁回上訴人之請求，上訴人不服，提起部分上訴，
    並聲明：(一)原判決廢棄。(二)被上訴人應給付上訴人11,297,5
    00元，及自支付命令送達被上訴人翌日起至清償日止，按年
    息5%計算之利息。被上訴人答辯聲明：(一)上訴駁回。(二)如受
    不利判決，願供擔保，請准宣告免為假執行。
四、兩造不爭執之事實：
    被上訴人前法定代理人黃英已於85年11月30日（兩造及原審
    均誤認為85年11月29日）死亡，有黃英除戶戶籍謄本可稽（
    見原審卷(一)第33頁）。
五、兩造間有借貸關係，上訴人得依借貸法律關係請求：
  (一)按稱消費借貸者，謂當事人一方移轉金錢或其他代替物之所
    有權於他方，而約定他方以種類、品質、數量相同之物返還
    之契約(民法第474條第1項參照)。又，消費借貸因金錢或其
    他代替物之交付而生效力，固為修正前民法第475條所明定(
    按88年修正後已刪除該條規定)， 但所謂「交付」，原不以
    現實交付為限，倘貸與人已依轉帳方式，將貸款撥入借用人
    之銀行帳戶內以代交付者，自仍發生與現實交付同等之效力
    (最高法院90年台上字第2037號判決參照)。
  (二)本院審酌上訴人於聯邦商業銀行桃園分行（下稱聯邦桃園分
    行）000000000000帳戶自85年2月23日至85年11月8日「匯款
    申請書」之金額；匯款至被上訴人於中國信託商業銀行股份
    有限公司（下稱中信銀行）帳戶00000-0000000號「 支票存
    款歷史交易明細表」附表「交易代號5141」，「電匯轉帳存
    入」之金額為如附表1所示(見本院卷第25-30頁、第113-121
    頁、原審卷(二)第303-312頁)，除附表1編號3之匯款人係訴外
    人蔣玉(上訴人之女)，不得資為上訴人匯款予被上訴人之證
    明外，其餘9 筆之匯款人為上訴人，受款人為被上訴人，匯
    款金額合計11,000,000元，足認兩造間有依轉帳方式，將貸
    款撥入借用人之銀行帳戶內以代交付，自發生與現實交付同
    等之效力，而可為借貸關係之證明。
  (三)被上訴人法定代理人丙○○自訴上訴人涉嫌重利罪嫌時，亦
    自認被上訴人原法定代理人黃英有向上訴人借款之事實；又
    被上訴人法定代理人丙○○於86年6 月27日與上訴人就被上
    訴人及黃英債務達成協議，依契約書第3 條：甲方（丙○○
    、黃雅各、黃路加）負責乙方（乙○○）取得傳道會 (即被
    上訴人) 前任法定代理人黃英所開支票款共壹千參百伍拾萬
    元；內含蔣玉（乙○○之女）貳百萬元，並應於貳個月內完
    成清償手續，逾期則由甲方全數賠償，不得藉故拖延等語(
    見本院卷第193-194頁)，亦足認兩造間確有借貸關係。
  (四)證人甲○○於訴外人丙○○自訴上訴人涉嫌重利罪嫌時，固
    證稱：黃英開的票，是上訴人拿錢匯進去兌現，然後我們再
    開票子給上訴人，利息我們用月息1.7%給她，開一張本金的
    票，及利息票六張，這是六個月到期的，上訴人手上的票子
    都是一直換下來沒有兌現的，85年12月「預估表」是還未支
    出的，那是流水帳，其中5 日、10日、11日、14日等多筆「
    本金延」就是要和上訴人換票的、小額就是利息，利息是月
    息1.7%，黃英開給上訴人的票子，我記得大部分都是換票，
    一直換到黃英過世，錢不夠時，黃英是以法人名義或個人名
    義去調錢，我不清楚，都是黃英在處理的，之前換票都是以
    黃英名義，後來支票不夠了，黃英說用財團法人名義，以後
    並且還有用黃英的名義，我所記的帳都是財團法人的…我結
    算後於85年初把金額告訴訴外人丙○○，並告知黃英開的票
    尚有數千萬元沒有兌現等語 (見台灣台北地方法院87年度自
    字第1068號卷(一)254-255頁、卷(二)第95-100頁)，於本院證稱
    ：我任職前，被上訴人就有應付的票據，支票到期時如錢不
    夠，我會向黃英報告，由黃英與上訴人聯繫，上訴人會將錢
    匯入被上訴人的帳戶，黃英會再要我開票給上訴人，金額包
    含本金及利息。所開的支票，本金與利息是分開的，原則上
    金額較小的是利息票，我只是處理到期換票的情形，票是何
    人在使用，票、匯款的原因為何，我並不清楚，有時被上訴
    人要付薪水給老師而錢不夠時，也會向上訴人調錢支付，我
    製作預估表時，本金是指票據到期應給付的部分等語 (見本
    院卷第149-150頁)。而依甲○○製作之預估表，其上所記日
    期、金額85年12月5日應付票款陳台長(即上訴人)2,500,000
    元、42,500元，85年12月6日42,500元，85年12月10日1,000
    ,000元、34,000元、170,000元、76,500元，85年12月11日
    1,000,000元 ，85年12月13日1,000,000元，85年12月15日
    1,000,000元、68,000元，85年12月18日2,000,000元、93,5
    00元，85年12月20日2,500,000元，85年12月21日2,000,000
    元、34,000元，85年12月24日2,000,000元、42,500元，85
    年12月26日1,500,000元、76,500元、68,000元 、76,500元
    、68,000元，合計本金部分2,050萬元，利息部分892,500元
    (見本院卷第195-198頁、台灣台北地方法院87年度自字第10
    68號卷(一)第266-267頁)，亦足以證明兩造間借貸關係。
  (五)上訴人既將如附表1 所示之金額匯款予被上訴人，持有被上
    訴人簽發如附表2所示編號1-2、8-11之支票原本 (見原審卷
    (二)第218頁、 卷(三)第54-55頁)，被上訴人對於支票上大小章
    之真正，於原審並未爭執(見原審卷(二)第175頁)。 雖匯款金
    額與票據金額非完全吻合，惟依證人甲○○上開證稱：支票
    到期時如錢不夠，我會向黃英報告，由黃英與上訴人聯繫，
    上訴人會將錢匯入被上訴人的帳戶，黃英會再要我開票給上
    訴人，金額包含本金及利息，所開的支票，本金與利息是分
    開等語；及甲○○製作之「預估表」其上所記應付上訴人合
    計本金部分2,050萬元，利息部分892,500元等情，可知附表
    2 金額當係兩造間借貸金額。
  (六)查，黃英係被上訴人法定代理人，就被上訴人一切事務，對
    外有代表權(民法第27條第2項參照)， 其簽發支票向上訴人
    調借金錢，自應認係代表被上訴人向上訴人為借貸，被上訴
    人抗辯系爭支票均係黃英個人向上訴人借款而來，被上訴人
    與上訴人間無任何借貸關係、上訴人係捐款(贈與)予被上訴
    人云云，自無足取。
  (七)附表2編號1-2、8-11支票「票載發票日」雖均在85年11月30
    日黃英去世之後，然票據之交付，為發票行為不可缺少之要
    件，支票發票人票據債務之成立，應以發票人交付支票於受
    款人完成發票行為之時日為準，支票所載發票日，依票據法
    第128條第2項規定，為行使票據債權之限制，不能認為票據
    債務成立之時期(最高法院74年度台上字第804號判決參照)
    。查該支票既係在黃英過世前，由證人甲○○「以支票（舊
    支票無法清償）換支票（另開新支票）方式」、及按本金利
    息各開兩張或數張，本息部分都是遠期支票，以六個月期（
    遠期）計算，則票載發票日縱在黃英死亡後，仍不影響先前
    借貸關係之成立及其效力。
  (八)綜上，上訴人依消費借貸法律關係，請求被上訴人給付11,2
    97,500元，為有理由；又，給付無確定期限者，債務人於債
    權人得請求給付時，經其催告而未為給付，自受催告時起，
    負遲延責任。其經債權人起訴而送達訴狀，或依督促程序送
    達支付命令，或為其他相類之行為者，與催告有同一之效力
    ；遲延之債務，以支付金錢為標的者，債權人得請求依法定
    利率計算之遲延利息 (民法第229條第2項、第233條第1項參
    照)。故，上訴人請求自支付命令聲請狀繕本送達翌日(即86
    年5月17日)起之法定利息，亦屬有據。上訴人依消費借貸法
    律關係既有理由，其另依票據關係請求，爰不再論述。
六、綜上所述，上訴人依消費借貸法律關係請求被上訴人給付11
    ,297,500元，及自支付命令送達翌日(即86年5月17日) 起至
    清償日止，按年息5%計算之利息，為有理由，應予准許。原
    審為上訴人敗訴之判決，並駁回其假執行之聲請，尚有未洽
    ，上訴論旨指摘原判決不當，求予廢棄改判，為有理由，爰
    由本院廢棄改判如主文第二項所示。
七、本件事證已臻明確，兩造其餘主張與舉證，經審酌核與判決
    結果不生影響，爰不逐一論述，併此敘明。
八、據上論結，本件上訴為有理由，依民事訴訟法第450條、第
    78 條，判決如主文。
中    華    民    國    98    年    12    月    29    日
                    民事第十五庭
                        審判長法  官  林恩山
                              法  官  陳雅玲
                              法  官  黃國忠
正本係照原本作成。
如不服本判決，應於收受送達後20日內向本院提出上訴書狀，其
未表明上訴理由者，應於提出上訴後20日內向本院補提理由書狀
（均須按他造當事人之人數附繕本）上訴時應提出委任律師或具
有律師資格之人之委任狀；委任有律師資格者，另應附具律師資
格證書及釋明委任人與受任人有民事訴訟法第466條之1第1 項但
書或第2項（詳附註）所定關係之釋明文書影本。
中    華    民    國    98    年    12    月    30    日
                              書記官  陳明俐
附註：
民事訴訟法第466條之1（第1項、第2項）：
對於第二審判決上訴，上訴人應委任律師為訴訟代理人。但上訴
人或其他法定代理人具有律師資格者，不在此限。
上訴人之配偶、三親等內之血親、二親等內之姻親，或上訴人為
法人、中央或地方機關時，其所屬專任人員具有律師資格並經法
院認為適當者，亦得為第三審訴訟代理人。
附表1：
┌──┬────┬────────┬────┬────┐
│編號│匯款日期│   匯款金額     │收款人  │ 匯款人 │
│    │ (民國) │   (新臺幣)     │        │        │
├──┼────┼────────┼────┼────┤
│ 1  │ 2. │  1,999,969元   │被上訴人│ 上訴人 │
├──┼────┼────────┼────┼────┤
│ 2  │ 3.5. │    999,969元   │  同上  │ 上訴人 │
├──┼────┼────────┼────┼────┤
│ 3  │ 6.18. │    999,969元   │  同上  │ 蔣玉   │
├──┼────┼────────┼────┼────┤
│ 4  │ 6. │    999,969元   │  同上  │ 上訴人 │
├──┼────┼────────┼────┼────┤
│ 5  │ 7. │    999,970元   │  同上  │ 上訴人 │
├──┼────┼────────┼────┼────┤
│ 6  │ 9. │  1,499,970元   │  同上  │ 上訴人 │
│    │        │(上訴人於本院言 │        │        │
│    │        │詞辯論時陳述僅就│        │        │
│    │        │其中999,970元為 │        │        │
│    │        │主張)           │        │        │
├──┼────┼────────┼────┼────┤
│ 7  │ 10.2. │    999,970元   │  同上  │ 上訴人 │
├──┼────┼────────┼────┼────┤
│ 8  │ 10.7. │    999,970元   │  同上  │ 上訴人 │
├──┼────┼────────┼────┼────┤
│ 9  │ 10. │    999,970元   │  同上  │ 上訴人 │
├──┼────┼────────┼────┼────┤
│10  │ 11.8. │  1,499,970元   │  同上  │ 上訴人 │
├──┴────┴────────┴────┴────┤
│         總計： 11,999,696元(依上訴人陳述之金額     │
│         則為11,499,696元)                          │
└──────────────────────────┘
附表2：
┌──┬────┬────┬─────┬────┬────┐
│編號│支票號碼│ 發票日 │ 票面金額 │ 發票人 │ 提示日 │
│    │        │ (民國) │ (新臺幣) │        │ (民國) │
├──┼────┼────┼─────┼────┼────┤
│ 1  │AH462184│ 12.15. │  100萬元 │被上訴人│ 12.16. │
├──┼────┼────┼─────┼────┼────┤
│ 2  │AH462196│ 12.10. │ 34,000元 │  同上  │ 1.4. │
├──┼────┼────┼─────┼────┼────┤
│ 3  │AH475925│ 12.19. │  200萬元 │  同上  │ 1.4. │
├──┼────┼────┼─────┼────┼────┤
│ 4  │AH475928│ 12.20. │  250萬元 │  同上  │ 1.4. │
├──┼────┼────┼─────┼────┼────┤
│ 5  │AH475930│ 12. │  200萬元 │  同上  │ 1.4. │
├──┼────┼────┼─────┼────┼────┤
│ 6  │AH475931│ 12. │  200萬元 │  同上  │ 1.4. │
├──┼────┼────┼─────┼────┼────┤
│ 7  │AH475932│ 12. │  150萬元 │  同上  │ 1.4. │
├──┼────┼────┼─────┼────┼────┤
│ 8  │AH475945│ 12. │ 34,000元 │  同上  │ 12. │
├──┼────┼────┼─────┼────┼────┤
│ 9  │AH475946│ 12. │ 76,500元 │  同上  │ 12. │
├──┼────┼────┼─────┼────┼────┤
│10  │AH483396│ 2. │ 76,500元 │  同上  │ 2. │
├──┼────┼────┼─────┼────┼────┤
│11  │AH483397│ 3. │ 76,500元 │  同上  │ 未提示 │
├──┴────┴────┴─────┴────┴────┤
│                 總計： 11,297,500元                    │
└────────────────────────────┘

司法院資訊處製作；財團法人民間司法改革基金會備份。
